【裁判字號】    90,上易,1357
【裁判日期】    900920
【裁判案由】    詐欺
【裁判全文】
臺灣高等法院高雄分院刑事判決                    九十年度上易字第一三五七號
    上  訴  人
    即  被  告  乙○○
右上訴人因詐欺案件，不服臺灣高雄地方法院九十年度易字第三一三號中華民國九十
年五月二十九日第一審判決（起訴案號：臺灣高跟鞋方法院檢察署八十九年度偵字第
二七０一三號），提起上訴，本院判決如左：
    主  文
上訴駁回。
    事  實
一、乙○○係高雄市小港區華山國小警衛技工，其於民國八十八年七月間，得知該校
    將增聘殘障工友一名，乃告知其熟識之二苓國小工友洪上壹稱可推薦洪上壹妻弟
    甲○○參加應徵該職位，並即在同月中旬某日安排甲○○與華山國小校長陳坤木
    、總務主任連主恩見面談及應徵之事後，即意圖為自己不法之所有，向甲○○表
    示其在學校人面熟識，可居間協助甲○○應徵殘障工友之事，但需甲○○交付新
    台幣（下同）六萬元活動費及一萬元交際餐費，如甲○○未獲得該職，即退還六
    萬元，一萬元交際費不再償還云云，致甲○○信以為真陷於錯誤，並將此事告知
    其姐葉美英，因葉美英認交際費一萬元似嫌太少，又主動要甲○○添加一萬元，
    甲○○乃於當月十五日自郵局帳戶提領八萬元後，旋即委託洪上壹將八萬元送至
    華山國小警衛室交予乙○○收受，乙○○收受上開款項後，並未以之向校長或總
    務主任活動及交際。後於八十九年一、二月間，葉美英得知其弟甲○○並未獲得
    該職務，乃向乙○○索還六萬元，乙○○猶以該校即將增班屆期另有殘障缺工友
    職務增置，可再行推介等語推拖，惟至同年四、五月間，葉美英確定甲○○未能
    獲得該校殘障缺工友職務，堅決要乙○○返還六萬元，乙○○推託款項已交予該
    校總務主任連主恩，嗣經洪上壹於八十九年七月間某日，前往華山國小向總務主
    任連主恩詢問索回該六萬元活動費，連主恩聞言大驚除予否認收受外，並即報告
    校長陳坤木追查，乙○○得知上情後，始於當日主動連絡洪上壹、葉美英夫婦並
    返還六萬元。
二、案經法務部調查局高雄市調查處移送臺灣高雄地方法院檢察署檢察官偵查起訴。
      理  由
一、訊據上訴人即被告乙○○固坦承於八十八年七月間將其任職之華山國小將增聘殘
    障工友一事告知洪上壹，經洪上壹向其推薦妻弟甲○○參加應徵該職位後，曾幫
    甲○○轉交履歷表、殘障手冊等應徵資料予學校，並安排甲○○與華山國小校長
    陳坤木、總務主任連主恩面談，甲○○參加應徵期間有向其姐葉美英收受六萬元
    ，嗣後已返還等事實，惟矢口否認有利用介紹應徵職務向葉美英、甲○○姊弟詐
    取款項之犯行，辯稱：伊是因女兒就讀東方工專於八十八年七、八月間要註冊，
    向葉美英借款六萬元，於八十九年農曆春節前三天，伊由高雄區中小企業銀行薪
    資帳戶提款年終獎金及向伊太太拿錢，共五萬五千元，另向同事借五千元，湊足
    六萬元還給葉美英，該六萬元為借款，並非介紹甲○○應徵華山國小工友活動費
    ，亦未收取二萬元交際費云云。經查：
    (一)被告自八十七年九月間起任職於高雄市小港區華山國小擔任警衛技工，該校
        於八十八年七月間將該校欲增聘殘障工友一名之事公告周知校內教職員，被
        告乃對該校校長表示欲介紹其親戚甲○○應徵，隨後並轉交甲○○應徵之履
        歷表、殘障手冊等應徵資料，及安排甲○○與該校校長陳坤木、總務主任連
        主恩面談等事實，業據被告供明在卷，且經華山國小校長陳坤木及當時擔任
  該校總務主任之連主恩於法務部調查局高雄市調查處約談時及原審、本院審
        理時證述明確，又被告係將華山國小欲增聘殘障工友之事先告知洪上壹，經
        洪上壹向其推薦妻葉美英之弟甲○○參加應徵等情，亦據證人洪上壹、葉美
        英、甲○○三人均證述無訛，被告於八十七年八月間確有居間推介甲○○應
        徵該校殘障工友職缺之事實，誠屬無疑。
    (二)次查，被告安排甲○○與該校校長、總務主任面談後，即向甲○○索取居間
        協助應徵之六萬元活動費及二萬元交際餐費乙節，此經證人甲○○之姐葉美
        英於高雄市調查處調查人員約談時證稱：「印象中，去（八八）年七月上旬
        ，乙○○向我先生洪上壹（任職高雄市小港區二苓國小工友）表示，該校因
        增班需增聘乙名殘障缺工友，願意協助推介我大弟甲○○應與遴選（須提供
        殘障手冊、個人學歷證件及履歷表等供審查），我獲悉上情後，即要大弟甲
        ○○準備殘障手冊、個人學歷證件及履歷表等，並由我持往華山國小警衛室
        交給乙○○，嗣後（約去88年七月中旬），乙○○電話話通知我表示，華山
        國小校長要與我大弟甲○○面談並告知面談時間，之後，大弟甲○○依約前
        往華山國小會同乙○○一起面見陳校長，面談後，乙○○與大弟一起走出校
        園，在高雄市立小港醫院旁，乙○○卻向大弟甲○○表示，渠居間推介應與
        遴選殘障工友乙事，需花用六萬元及一萬元，並表示如若推介不成，則六萬
        元退還，而一萬元就充作活動餐費。」、「．．．我大弟甲○○轉告我前述
        乙○○索取活動費六萬元及交際餐費一萬元的意思後，我認為既然需要活動
        吃飯，則交際餐費一萬元似嫌太少，乃主動添加一萬元，並於事隔一、二天
        後，由我親自攜八萬元前往該華山國小警衛室交給乙○○本人。」等語明確
        。復據證人葉美英於偵審中為相同證述在卷（見偵查卷第二五頁、原審九十
        年二月十五日審判筆錄），又證人甲○○於原審亦證稱：「我是透過我姊夫
        洪上壹知道，當時我姊夫告訴我說經被告告知華山國小有殘障工友職缺，後
        來被告本人要我拿我拿我履歷表等人事資料給他，他要幫我送到學校去應徵
        ，我把資料整理好之後，被告告訴我說要六萬元的學校活動費及另外的一萬
        元宴請學校的人員吃飯，被告當時並說如果應徵不成的話六萬元會還給我，
        但是一萬元因為已經吃飯用掉就沒有辦法還給我，我把這件事情告訴我姐姐
        ，我姐姐說沒有關係，並且主動將吃飯的費用多添加一萬元，我把錢（共八
        萬元）準備好之後要交給被告，當天因為下雨我行動不方便，遂請我姊夫代
        送，後來被告就帶我去見校長，見了校長之後被告便要我等消息，但是後來
        都沒有消息，期間我有請我姐姐去問被告，但是也沒有結果，直到八十九牟
        七月間，我姐姐才拿六萬元還我。」等語屬實（見原審九十年三月一日審判
        筆錄）。雖證人葉美英、甲○○二人前揭證述，就八萬元由何人持往交付被
        告一節，葉美英於高雄市調查處初稱係伊持往交付被告，甲○○則稱係委託
        姊夫洪上壹（即葉美英之夫）持往交付，二人就此部分情節所述雖稍有不同
        ；然就被告推介甲○○應徵職務一事，確有向甲○○索取六萬元活動費及二
        萬元交際餐費之基本事實陳述則均相符，且就二萬元交際餐費部分，被告原
        僅索取一萬元，係葉美英、甲○○姊弟主動再添加一萬元一情，證述亦完全
        相符，而葉美英嗣於原審審理時已陳稱該筆款項係甲○○準備後交予伊夫洪
        上壹持往華山國小交付被告等語，與甲○○所述之交錢情節已屬相符，又證
        人甲○○證稱：該八萬元係伊自郵局帳戶提領存款交付之事實，亦經原審向
        高雄縣大寮郵局查明甲○○在該局帳號０五一七二八─０帳戶，於八十八年
        七月十五日確有提領現金八萬元之交易紀錄，有鳳山郵局九十年三月二十日
        營00000000─００二號函文所附之大寮郵局儲戶甲○○之儲金存提
        詳情表一份在卷可證。查葉美英、甲○○、洪上壹與被告並無仇隙，洪上壹
        與被告猶係同任學校工友，因送公文而結識，為被告所自陳，衡情該三人應
        無虛偽陳述攀誣被告之情理，故三人就被告推介甲○○應徵職務時確有索取
        八萬元款項之基本事實，所為之相同證述，應為真實無訛，況被告亦承認於
        甲○○應徵期間確實有向葉美英收受六萬元金錢款項之事實，是證人葉美英
        、甲○○、洪上壹所為證言，堪以採信。
    (三)又查，證人葉美英、甲○○二人確認甲○○未獲得華山國小殘障工友職務後
        ，經向被告索討先前承諾返還之六萬元部分，被告以款項已交予該校總務主
        任連主恩等語推託，嗣經洪上壹於八十九年七月間某日，前往華山國小向連
        主恩查詢欲索回該六萬元活動費一事，亦經證人連主恩於原審及本院證述：
        他（洪上壹）來向伊要回甲○○應徵活動費六萬元，伊說不知情，要他去找
        乙○○，當時乙○○不在，他很生氣的走了，後來十時多時，他打電話來稱
        乙○○說六萬元在伊這裡，．．．洪上壹走了之後伊有打呼叫器找乙○○，
        但當天乙○○都沒來上班等語明確（參見原審九十年三月一日審判筆錄及本
        院九十年八月十三日筆錄），益徵被告確有以介紹甲○○應徵工友索取活動
        費及交際費。
    (四)再查，被告雖辯稱該六萬元係伊向葉美英借貸而非活動費，於八十九年春節
        前提款年終獎金及向伊太太拿錢，共五萬五千元，另向同事借五千元，湊足
        六萬元返還葉美英云云。惟以其與洪上壹之交誼，借錢豈有不直接向洪上壹
        借，反向其妻開口借錢之理，且被告所辯借款乙節，為葉美英堅詞否認，且
        如係借款，洪上壹自無以連主恩為索討對象之理，被告所辯借款等語應係卸
        責之詞，尚無可採。至被告為證明向葉美英借款所舉之證人蘇進忠固於原審
        證稱：八十九年農曆過年期間，有借款五千元予被告，並陪同被告至二苓國
        小附近超商，見被告拿錢給某矮胖女子等語，然其稱不認識該名女子，未聽
        見被告與該名女子交談內容，被告交付多少錢予該名女子亦不知，對被告向
        該名女子借款之事亦均不知情等語（見原審九十年三月一日審判筆錄），故
        該證人蘇進忠所證述之內容，尚難證明被告所辯為真實，況依被告之高雄區
        中小企業銀行薪資帳戶於八十九年農曆春節（八十九年二月五日）前提款紀
        錄，二月一日領六萬元、二月二日領四萬元，尚結存五千一百八十八元，有
        該存摺存提明細表可按，是其春節提領金額共十萬元己足償還甲○○，且存
        摺結存尚有五千餘元，何須再向蘇進忠借款五千元，所辯與事實不符，自無
        足取。又被告係洪上壹至華山國小向連主恩詢問款項下落後，始於八十九年
        七月間返還六萬元之事實，亦經葉美英、甲○○二人陳明，證人連主恩亦稱
        洪上壹向伊查問款項之後，伊報告校長知曉並向被告追查，被告稱均已處理
        好等語可知，被告顯係因其向甲○○收取上開款項之事為校方知情後，始主
        動返還款項，洵堪肯認，所辯於八十九年農曆年間還款等語，亦不可採。
    (五)末查，被告向甲○○收取款項後，並無為甲○○應徵之事設宴款待華山國小
        校長及其它教職員或餐敘等情，已據該校校長陳坤木、總務主任連主恩陳明
        在卷，被告顯係趁推薦甲○○應徵華山國小職務之機，並於安排葉某與校方
        人員（校長陳坤木、總務主任連主恩）面談應徵之事，取得葉美英、甲○○
        、洪上壹信任後，藉詞居間協助應徵，因而向甲○○等人詐取上開款項之犯
        行，事證明確，洵堪認定。
二、核被告乙○○所為，係犯刑法第三百三十九條第一項之詐欺罪。原審因而適用刑
    法第三百三十九條第一項、第四十一條第一項、第二條第一項前段，罰金罰鍰提
    高標準條例第一條前段、第二條規定，並審酌被告假借推介應徵職務之便，向人
    詐取金錢，其行實不可取，嗣後雖已將款項返還，惟偵審期間猶飾詞否認，顯無
    悔意，惟其前尚無犯罪前科，有臺灣高雄地方法院檢察署刑案資料查註紀錄表在
    卷可稽，素行尚佳等一切情狀，量處有期徒刑月，並敘明被告行為後，刑法第
    四十一條有關易科罰金之規定，已於九十年一月十日經公布修正為刑法第四十一
    條第一項，並於同年月十二日生效，其得易科罰金之適用範圍，由原來犯最重本
    刑三年以下有期徒刑之罪，而受六個月以下有期徒刑或拘役之宣告，修正為最重
    本刑五年以下有期徒刑之罪，而受六個月以下有期徒刑或拘役之宣告，比較新舊
    法結果，其得易科罰金之適用範圍，以新法較有利於被告，依刑法第二條第一項
    前段之規定，應適用裁判時之法律，爰依裁判時之修正後刑法第四十一條第一項
    之規定，就被告所宣告之刑，併予諭知易科罰金之折算標準。認事用法俱無不合
    ，被告上訴意旨否認犯罪，空言指摘原判決不當，並無可取，為無理由，應予駁
    回。
據上論結，應依刑事訴訟法第三百六十八條，判決如主文。
本案經檢察官陳惠珠到庭執行職務。
中    華    民    國         九十       年      九      月     二十     日
                              臺灣高等法院高雄分院刑事第一庭
                                  審判長法官  李春昌
                                        法官  邱永貴
                                        法官  周賢銳
右正本證明與原本無異。
不得上訴。
                                      書記官  黃琳群
中    華    民    國         九十       年      九      月    二十四    日
附錄：本判決論罪科刑法條：
刑法第三百三十九條第一項
  意圖為自己或他人不法之所有，以詐術使人將本人或第三人之物交付者，處五年以
  下有期徒刑、拘役或科或併科一千元以下罰金。
                                                                      Ｈ


司法院資訊處製作；財團法人民間司法改革基金會備份。
